【裁判字號】    95,裁,2281
【裁判日期】    951019
【裁判案由】    地上物拆遷補償
【裁判全文】
最  高  行  政  法  院  裁  定
                                     95年度裁字第02281號
抗  告  人  乙○○
訴訟代理人  甲○○
上列抗告人因與相對人國防部間地上物拆遷補償事件，對於中華
民國94年12月21日臺北高等行政法院94年度訴字第2340號裁定提
起抗告，本院裁定如下︰
    主  文
原裁定關於抗告人請求相對人應將抗告人所有建物納入改建基地
範圍內給與補償及該訴訟費用部分均廢棄。
其餘抗告駁回。
駁回部分，抗告訴訟費用由抗告人負擔。
    理  由
一、本件抗告人因地上物拆遷補償事件，提起行政訴訟。原審以
    ：按人民因中央或地方機關之違法行政處分，認為損害其權
    利或法律上之利益，經依訴願法提起訴願而不服其決定者，
    得向高等行政法院提起撤銷訴訟，為行政訴訟法第4條第1項
    所規定。此所謂行政處分，依訴願法第3條第1項規定係指中
    央或地方機關就公法上具體事件所為之決定或其他公權力措
    施而對外直接發生法律效果之單方行政行為而言。經查桃園
    縣政府以民國（下同）93年10月15日府水河字第0930269739
    號函檢送陸光二村38鄰鄰長即抗告人陳情書予相對人，相對
    人即以93年11月4日勁勢字第0930016119號函覆桃園縣政府
    ，略以：「說明：……二、案內陳情人所附陸光二村福利社
    合約．．．，經審係由當時自治會長與當事人所簽訂之合約
    書，依據『國軍在臺軍眷業務處理辦法』，眷村自治會成員
    係選舉產生，屬眷村自治管理組織，至涉人民權利義務事項
    者，依其他法令辦理之。據此，該合約應為兩造權利義務之
    約定，實難符合貴府（指桃園縣政府）來函所述事涉本部補
    償問題。三、查陳情人另附貴府61年9月11日桃府建都字第
    66677號函……，內容敘明陸光二村自治會於61年5月29日申
    請在龜山都市計畫禁建區內興建福利社乙案，貴府完成相關
    申請興建計劃及圖說資料審查，經准興建在案，並要求不得
    有違建情事發生。陳情人據以向貴府請求補償……，實因貴
    府為本案之主管機關。四、次查前揭貴府核准興建之福利社
    座落眷村改建總冊土地內之地上物（福利社1至5號），本部
    已依『國軍老舊眷村改建條例』規定完成補償拆遷，餘福利
    社係座落貴管河川用地內，依據前經濟部水利處（精省前）
    89年1月26日召開協調會結論……，地上物拆遷補償由貴府
    本權責妥處，故『陸光二村』基地範圍以外違章建築之處理
    ，為貴府主政，實屬明確。五、有關貴管河川公地內之違章
    建築已查報多年，迄未適處，似無彰公權力之行使，對南崁
    溪之整治及溪岸縣民之財產安全影響甚鉅，亦使陸光二村新
    建工程之使用執照取得及1千6百餘眷戶交屋、搬遷期程造成
    延宕，爰請依立法委員朱鳳芝於93年9月23日召開本案協調
    會之結論．．．：『貴府水務局決定93年10月底前拆除佔用
    河川公地之26戶違建物』辦理，請貴府本於權責錄案管制妥
    處並將辦理情形逕復陳情人併副本部。」係機關與機關間交
    換意見之行文，並未對外發生准駁之法律上效果，難謂其屬
    行政處分性質。抗告人對之提起訴願，訴願決定以該函非屬
    行政處分，不予受理，應無不合。抗告人提起行政訴訟，訴
    請撤銷訴願決定及原處分，並命相對人應將抗告人所有位於
    桃園縣龜山鄉陸光村福利社11號建物納入國軍眷村改建之陸
    光二村基地範圍內給與補償，均不合法，應予駁回等，而依
    行政訴訟法第107條第1項第10款規定，駁回抗告人之訴。
二、關於相對人0930016119號函部分：查抗告人於93年10月11日
    向桃園縣政府提出書件（桃園縣政府以之為「陳情書」函轉
    相對人處理），略謂：「一、縣政府核准公文內容：1.由自
    治會組成興建委員會。2.公告、抽籤、分配、營業後呈報軍
    方備案。二、現陸光二村改建將竣，1至5號已徵收補償，原
    6至20號住戶未包括在案，現要無補償所採理由何在。三、
    至於蓋錯地方與現住戶無關，應當由自治會等上級負責。事
    隔30餘年，地號有變更，原為‧‧‧四、93年2月21日由縣
    府召開住戶會議，發有無戶地價補償表，雖未獲結果，惟縣
    府證明非違章建築有補償，為什麼現在無補償，出爾反爾，
    置民等何處安身？五、93年8月30日由縣府水務局局長告知
    能否找到人證明1至20號是共同一起興建的，現惟有甘委員
    仍在已返台，可否請其前來證明1至20戶是一起共同興建的
    。」觀其內容，係請求縣府准以證人證明系爭20戶為同時建
    造，未向相對人為何請求，桃園縣政府將文移相對人，相對
    人回覆該府表示其意見，亦未對抗告人為何准駁，自非行政
    處分。抗告人不服提起訴願，行政院院臺訴字第0940086165
    號訴願決定為訴願不受理，原審認非屬行政處分，將抗告人
    訴請撤銷訴願決定及原處分（相對人0930016119號函）部分
    裁定駁回，於法無違，抗告人猶執詞抗告，非有理由，應予
    駁回。
三、關於抗告人請求相對人應將抗告人所有位於桃園縣龜山鄉陸
    光村福利社11號建物納入國軍眷村改建之陸光二村基地範圍
    內給與補償部分：按「人民因中央或地方機關之違法行政處
    分，認為損害其權利或法律上之利益，經依訴願法提起訴願
    而不服其決定，或提起訴願逾3個月不為決定，或延長訴願
    決定期間逾2個月不為決定者，得向高等行政法院提起撤銷
    訴訟。」行政訴訟法第4條第1項定有明文。抗告人主張其於
    93年12月6日向相對人請求將系爭建物比照福利社1至5號納
    入國軍眷村陸光二村改建基地內之建物給予拆遷補償費，然
    公文轉至相對人所屬陸軍第六軍團即無下文，為此以人民因
    中央地方機關對其依法申請之案件，於法定期間內應作為而
    不作為，認為損害抗告人之權利或利益，而於94年3月28日
    提起訴願後，提起課予義務訴訟等語。查抗告人於93年12月
    6日向相對人提出「陳情書」，其上表明將系爭建物補納入
    眷村改建總冊土地內之地上物補償之請求，相對人將之轉所
    屬總政治作戰局再轉陸軍第六軍團，該軍團未為准駁。抗告
    人提起訴願，除表明不服相對人0930016119號函外，並敘明
    其前述請求，未見覆文，行政院院臺訴字第0940086165號訴
    願決定未就此部分為決定。抗告人提起行政訴訟，亦表明對
    此部分不服，並陳明係提起課予義務之訴，似已踐行前述行
    政訴訟法第4條第1項程序，其聲明雖未直接指明請求相對人
    為「行政處分」，惟此係審判長應行闡明事項，不得逕以此
    認其非提起課予義務之訴。原審未審酌上情，逕以相對人09
    30016119號函非行政處分，認抗告人所提課予義務之訴部分
    亦非合法，併予裁定駁回，顯有不合，抗告人執此抗告，為
    有理由，應將原裁定此部分廢棄，發回原審法院另為適法裁
    判。
四、依行政訴訟法第272條、第104條、民事訴訟法第95條、第78
    條、第492條，裁定如主文。
中    華    民    國    95    年    10    月    19    日
                  第四庭審判長法  官  高  啟  燦
                              法  官  林  茂  權
                              法  官  黃  璽  君
                              法  官  楊  惠  欽
                              法  官  林  樹  埔
以  上  正  本  證  明  與  原  本  無  異
中    華    民    國    95    年    10    月    19    日
                              書記官  邱  彰  德


司法院資訊處製作；財團法人民間司法改革基金會備份。
